【裁判字號】    89,易,146
【裁判日期】    900823
【裁判案由】    詐欺
【裁判全文】
台灣苗栗地方法院刑事判決                          八十九年度易字第一四六號
    公  訴  人  臺灣苗栗地方法院檢察署檢察官
    被      告  丁○○
右列被告因詐欺案件，經檢察官提起公訴（八十八年度偵字第四三一六號），本院判
決如左：
    主  文
丁○○無罪。
    事  實
一、公訴意旨略以：被告丁○○與綽號「阿奇」之不詳姓名成年男子，共同基於幫助
    之犯意，於民國八十七年十月六日共同至華南商業銀行中山分行，以丁○○名義
    開立00000000-0號支票存款帳戶，並領取支票交由「阿奇」備用。後「阿奇」將
    該支票交與一自稱丁○○之弟之不詳姓名成年男子（下稱Ａ男）及乙○○（目前
    本院通緝中）。Ａ男與乙○○乃共同意圖為自己不法之所有，基於概括之犯意，
    先於八十八年一月十八日，至苗栗縣大湖鄉○○村○○路六十九號甲○○經營之
    萬里通通訊行，持已蓋妥丁○○印章之GB 0000000號支票，向甲○○購買價金新
  台幣（以下同）五萬五千八百元之無線電對講機及行動電話，並當場將支票填載
    同額金額及發票日為八十八年二月十日，交與甲○○，致甲○○不疑有他而交貨
    。後於同年一月二十一日，再推由Ａ男持已蓋妥印章之GB 0000000號支票，向甲○○購買價金八萬七千元之無線電對講機及行動電話，並當場將支票填載同額金
    額及發票日為八十八年二月二十日，交與甲○○，致甲○○亦不疑有他而如數交
    貨。詎該二張支票，經屆期提示，竟因存款不足，遭拒絕付款，而Ａ男與乙○○
    亦逃逸無蹤，遍尋不著，甲○○始知受騙，因認被告丁○○涉有刑法第三百三十
    九條第一項之幫助詐欺取財罪嫌。
二、按犯罪事實應依證據認定之，無證據不得推定其犯罪事實，刑事訴訟法第一百五
    十四條定有明文。再事實之認定，應憑證據，如未能發現相當證據，或證據不足
    以證明，自不能以推測或擬制之方法，以為裁判基礎；又所謂認定犯罪事實之證
    據，係指足以認定被告確有犯罪行為之積極證據而言，而認定犯罪事實所憑之證
    據，雖不以直接證據為限，間接證據亦包括在內，然而無論直接或間接證據，其
    為訴訟上之證明，須於通常一般人均不致有所懷疑，而得確信其為真實之程度，
  始得據之為有罪之認定，倘其證明尚未達到此一程度，而有合理懷疑存在時，事
    實審復已就其心證上理由予以闡述，敘明其如何無從為有罪之確信，因而為無罪
    之判決，尚不得任意指為違法，最高法院分別著有二十九年上字第三一○五號、
    四十年度台上字第八六號、七十六年台上字第四九八六號判例可供參考。次按告
    訴人之指訴係使被告受刑事訴追為主要目的，是其指訴是否與事實相合，仍須調
    查其他證據以資審認；又被害人之陳述如無瑕疵，且就其他方面調查又與事實相
    符，固足採為科刑之基礎，倘其陳述尚有瑕疵，則在未究明前，遽採為論罪科刑
    之根據，即難認為適法，此有最高法院五十三年台上字第一三○○號、六十一年
    台上字第三○九九號判例足資參照。
三、公訴人認被告丁○○涉有詐欺取財罪嫌，無非以被告丁○○對於上開時、地與
    綽號「阿奇」之不詳姓名成年男子共同至華南商業銀行中山分行開戶，並將印章
    、身分證等資料交「阿奇」使用之事實，於檢察官偵訊時承認。被害人甲○○
    指述經Ａ男與乙○○共同持被告丁○○之支票詐購無線電對講機及行動電話之犯
    罪事實，並有估價單一紙、出貨單二紙、前開支票及退票理由單各二紙、被告丁○○支票存款帳戶開戶資料等影本在卷可稽。上開帳戶於本件支票退票後，亦
    於八十八年三月五日拒絕往來，有華南商業銀行中山行函在卷為其論據。被告丁○○否認右揭犯行，陳稱：並沒有將支票交給「阿奇」使用，身分證掉很久，沒
    有把人頭借給別人，開戶身分證不是我的等語。經查：
    （一）本案除告訴人甲○○於警察局、檢察官及本院審理時指述被告乙○○及一
          位自稱丁○○之弟Ａ男持支票前往詐購無線電對講機及行動電話外，從未
          與被告丁○○有何接觸，也無法指述被告丁○○與「Ａ男」、乙○○的關
          係。更無法說明何以被告丁○○為發票人的支票會從「阿奇」交給「Ａ男
          」、乙○○使用。
    （二）而同案被告乙○○持向告訴人購買無線電對講機及行動電話之支票，雖以
          被告丁○○為發票人，於八十七年十二月一日華南銀行中山分行申請開戶
          ，於八十八年三月五日拒絕往來，有該銀行中山分行八十八年九月二十日
          華中存字第二一○號函可證（偵卷第三十七頁），然查被告丁○○於檢察
          官八十八年十月一日偵訊中陳稱：我有很多案，因我身分證遺失，因此地
          檢署通知我，說我開一千多萬元的支票，且我從未使用支票亦未請領支票
          ，我有申請補發身分證。支票不是我寫的，我從未請領過支票，不是我去
          開戶，我的朋友「阿奇」有帶我去開戶，「阿奇」是我哥哥的朋友，不知
          真實姓名，我不知道他拿去所有存摺資料作何用，只說他需要，我不認識
          乙○○，八十八年四月二十六日申請補發，八十七年六月遺失，我去開戶
          ，但是沒有請過支票，是「阿奇」叫我開戶，開戶後身分證資料就交給「
          阿奇」等語（偵卷第六三頁、六十八頁背面、六十九頁），及被告丁○○
          於本院訊問時否認申請支票交給「阿奇」使用等情（八十九年十一月二十
          三日筆錄），而被告丁○○身份證確實曾遺失，於八十七年四月二十八日
          、七月一日補領身分證，有台南縣警察局八十九年十二月四日（八九）南
          縣戶字第五九四一○號函所附被告丁○○口卡可證，而其中被告丁○○口
          卡上照片與在庭上被告丁○○及之前口卡上的照片在眉毛、眼神、鼻子、
          嘴型、臉型上比較，難以認定是被告丁○○，而上開口卡經被告丁○○之
          兄丙○○指稱係「阿奇」本人，但是告訴人於本院指稱照片中的人不是向
          其購買物品之人（八十九年十一月二十三日筆錄第四頁），而被告丁○○
          僅供稱開立存摺並無請領支票使用，因此是在庭被告丁○○抑是他人持被
          告丁○○的身分證即口卡上的照片之人向華南銀行中山分行申請支票使用
          ，有待查證。本院將口卡上被告丁○○原有照片與申請補發的照片送請刑
          事警察局鑑定，該局第一次回覆：因待鑑標的物係為影本無法鑑驗，若有
          續鑑需要，請檢送原本鑑驗，此有內政部警政署刑事警察局九十年三月十
          五日（九○）刑鑑字第三二三四二號函可證，而本院再次將照片原本及向
          華南銀行申請支票開戶之約定書等資料原本送請該局鑑驗，該局回覆：
          因目前本局尚無相片鑑定之技術及儀器可供鑑定，歉難辦理；筆跡部分，
          因字跡書寫方式不同，請再蒐集黃某平日所寫與待鑑約定書上姓名、住址
          等同筆跡多件，連同原送件資料，彙送本局憑辦等語，有該局九十年七月
          九日（九○）刑鑑字第九五○一三號函可憑，因本院難以蒐集被告丁○○
          之平日所寫的姓名、住址，無法再送鑑驗，此外本院實難發現被告丁○○
          與「阿奇」，「阿奇」與起訴書所稱「Ａ男」，及與乙○○有何幫助行為
          ？本案僅有告訴人指「Ａ男」與乙○○前往購買無線電對講機及行動電話
          ，所持支票為發票人被告丁○○，至於何於被告丁○○的支票會經綽號「
          阿奇」到「Ａ男」與乙○○手中，及被告丁○○如何知悉「阿奇」持上開
          支票用於何處？「阿奇」轉交上開支票予「Ａ男」與乙○○，其等又用於
          何處，均乏證據，由上足見，自難以幫助詐欺取財罪論處，已甚明確。雖
          被告丁○○上開辯解前後稍有不一，不足採信，但被告丁○○上述行為，
          難以認定係幫助犯，此外，復查無其他積極證據足認被告丁○○確有公訴
          人所指之幫助詐欺取財犯行，不能證明被告犯詐欺取財罪，依法即應諭知
          無罪之判決。被告丁○○經合法傳喚，無正當理由不到庭，本院爰依刑事
          訴訟法第三百零六條規定不待其陳述，逕行判決。
四、據上論斷，應依刑事訴訟法第三百零一條第一項、第三百零六條判決如主文。
中      華      民      國    九十      年      八      月    二十三    日
                                    臺灣苗栗地方法院刑事庭
              法  官   張 珈 禎
右正本證明與原本無異。
如不服本判決，應於判決送達後十日內向本院提出上訴狀( 應附繕本 )，上訴於
臺灣高等法院台中分院。
                                        書記官   黃 正 中
中      華      民      國    九十      年      八      月    二十三    日


司法院資訊處製作；財團法人民間司法改革基金會備份。
